臺灣高等法院臺中分院刑事判決
111年度上易字第575號
上  訴  人  臺灣臺中地方檢察署檢察官
被      告  蔡文敬



上列上訴人因被告竊盜案件，不服臺灣臺中地方法院111年度易
字第409號中華民國111年5月17日第一審判決（起訴案號：臺灣
臺中地方檢察署111年度偵字第4588號），提起上訴，本院判決
如下：
    主  文
上訴駁回。
    犯罪事實及理由
一、本案經本院審理後，認第一審判決認事用法及量刑均無不當
    ，應予維持，均引用第一審判決書記載之犯罪事實、證據及
    理由（如附件）。 
二、檢察官上訴意旨係以：
(一)法院組織法第51條之10規定：「民事大法庭、刑事大法庭之
    裁定，對提案庭提交之案件有拘束力」，因此最高法院ll0年度
    台上大字第5660號裁定或110年台上字第5660號判決不會在公
    布後產生通案性的普遍法效力。特別是該前揭最高法院大法
    庭裁定或最高法院判決均係民國111年4月27日作成，而本件
    言詞辯論終結日係該裁定及判決作出之前1天（即同年月26日
    ）。本案言詞辯論時，關於累犯之辯論焦點，仍在被告是否有
    司法院大法官釋字第775號所稱，被告蔡文敬於不符合刑法第
    59條所定要件之情形下，是否因累犯加重致其所受之刑罰超
    過其所應負擔罪責。原審於言詞辯論時，既未以訴訟指揮曉
    諭檢方就被告構成累犯之事實及有無加重其刑之必要指出證
    明方法，卻於事後援引不具通案拘束力且作成在後之最高法院
    ll0年度台上大字第5660號裁定及110年度台上字第意5660號意
    旨，逕以檢方未指出被告構成累犯事實及必要之證明方法為理
    由，認無從認定被告是否構成累犯及有無必要加重，實非妥
    當。
(二)最高法院110年台上字第5660號判決已於理由中指明：「本
    院刑事大法庭之裁定，除因依法院組織法第51條之10規定，
    對提案庭提交之案件有拘束力外，基於預測可能性及之精神
    ，並無溯及既往之效力。故本裁定宣示前各級法院所踐行之
    訴訟程序及裁判，與本裁定意旨不符者，尚無從援引為上訴
    或之理由。是以，於本裁定宣示前，下級審法院在檢察官未
    主張或盡其舉證、說明責任之情形下，業依職權調查，因而
    論以累犯，本乎前科形成累犯刑或作為宣告刑事由之裁量，
    只須滿足其一，其評價即足，上級審法院自不能據以撤銷原
    判決，應予指明」。換言之，基於法安定性及法預測性之要
    求，原審在言詞辯論終結前既尚無最高法院大法庭ll0年度台
    上大字第5660號裁定之見解，復未以訴訟指揮令檢方負說明
    義務，亦未再開辯論，卻在判決時逕以最高法院大法庭裁定
    意旨為之，恐致危害判決之法安定性及法預測性，此絕非「
    有利被告」之單一價值即可無限上綱，而略去不同法益價值
    之權衡與取捨。
(三)被告前科表並非全然無法看出被告對刑罰反應力強弱等情，
    仍應依不同個案以資考量。以本案為例，起訴書已記載被告
    前因竊盜罪而受有期徒刑3月之刑，並已執行完畢。被告本
    案又係觸犯竊盜罪嫌，既與前案同屬侵害他人財產法益之犯
    罪類型，犯罪罪質、法益侵害結果均高度相似，應已足認被
    告之法遵循意識及對刑罰之感應力均屬薄弱，而應構成累犯
    並加重其刑。
(四)況且被告於原審言詞辯論時，未對本案前科紀錄表所載構成累
    犯之事實表示異議，此時依美國司法實務亦認為此時以前科
    紀錄認定被告是否構成慣犯（recidivist）已足。此由美國
    第一上訴巡迴法院UNITED STATES v. BRYANT之判決（即最
    高法院ll0年度台上大字第5660號大法庭辯論時，主張檢察官
    應負舉證責任者所提出之外國判決）所言係：「The Govern
    ment may not  simply  rely  on  assertions  in a  pr
    esentence report 　 if  those  assertions  are conte
    sted  by  the defendant 」（如果被告「爭執」前科報告
    的話，則檢方不能僅依此等資料主張）之反面解釋，即可清楚
    得知。況且同判決再稱「The government bears the burde
    n of establishing,  by  a  preponderance of the  evi
    dence, the existence of a prior conviction for sente
    ncing enhancement purposes」，亦可見縱使在被告爭執前
    科表之情形下，檢方亦僅負優勢證據之舉證責任，絕非嚴格
    證明責任。是以，於此提出被告構成累犯之臺灣臺中地方法
    院豐原簡易庭108年度豐簡字第191號判決、法務部執行案件
    資料表、臺灣臺中地方檢察署執行指揮書電子檔紀錄，由此
    等優勢證據已足見被告於該案經判處有期徒刑3月，並於109年
    6月10日執行完畢，其於有期徒刑執行完畢5年以內故意再犯本
    件有期徒刑以上之罪，該當刑法第47條第1項之累犯。請審酌
    被告所犯前案之犯罪類型、罪質、手段與法益侵害結果與本案
    犯行高度類同，足見前罪之徒刑執行無成效，被告對於刑罰之
    反應力顯然薄弱，加重其法定最低度刑，並無司法院大法官釋
    字第775號解釋意旨所指可能使被告所受刑罰超過其應負擔
    罪責之疑慮，故請依刑法第47條第1項規定，加重其刑。原
    判決認事用法尚嫌未洽，請撤銷原判決，更為適當合法之判
    決等語。
三、本院之判斷：
(一)關於被告構成累犯之事實以及應加重其刑之事項，檢察官應
    否基於「改良式當事人進行主義」之精神，踐行主張並具體
    指出證明方法之責任。亦即，依司法院釋字第775號解釋所
    揭示，將累犯「必」加重其刑變更為「可裁量」事項之意旨
    ，法院於審酌被告是否適用累犯規定而加重其刑時，訴訟程
    序上應否先由檢察官就被告構成累犯之前階段事實以及應加
    重其刑之後階段事項，主張並具體指出證明之方法後，法院
    才需進行調查與辯論程序，而作為是否加重其刑之裁判基礎
    等問題，經最高法院於111年4月27日以110年度台上大字第5
    660號裁定，宣示主文：「被告構成累犯之事實及應加重其
    刑之事項，均應由檢察官主張並具體指出證明之方法後，經
    法院踐行調查、辯論程序，方得作為論以累犯及是否加重其
    刑之裁判基礎。」並於裁定理由內，針對檢察官就前階段被
    告構成「累犯事實」之主張及舉證責任，以及檢察官就後階
    段被告依累犯規定「加重其刑事項」之主張及說明責任等節
    ，詳細加以分析說明釐清，認為法院於審酌被告是否適用累
    犯規定而加重其刑時，訴訟程序上應先由檢察官就被告構成
    累犯之前階段事實以及應加重其刑之後階段事項，主張並具
    體指出證明之方法後，法院才需進行調查與辯論程序，而作
    為是否加重其刑之裁判基礎。倘檢察官未主張或具體指出證
    明方法時，可認檢察官並不認為被告構成累犯或有加重其刑
    予以延長矯正其惡性此一特別預防之必要，審理事實之法院
    自不能遽行論以累犯、加重其刑，否則即有適用法則不當之
    違法。又所謂檢察官應就被告構成累犯事實「具體指出證明
    方法」，係指檢察官應於法院調查證據時，「提出」足以證
    明被告構成累犯事實之前案徒刑執行完畢資料。是以，倘檢
    察官未「提出」前揭足以證明被告構成累犯事實之前案徒刑
    執行完畢資料，即屬未經舉證，法院自無從為補充性調查（
    參見最高法院110年度台上大字第5660號裁定內容）。
(二)細繹前揭裁定意旨可知，若檢察官於起訴書犯罪事實欄，就
    被告構成累犯之前科事實加以記載，應認檢察官已就被告構
    成累犯事實有所主張；然若檢察官於起訴書記載及卷證資料
    ，就累犯事實及應加重之舉證，僅提出被告之前案紀錄表，
    未針對該前案紀錄表中哪些資料與被告累犯待證事實有關，
    並釋明其執畢日期，法院再依文書證據之調查方式，使被告
    或辯護人有陳述意見之機會，倘被告有爭執，檢察官更應提
    出原始證據以釐清，且因該前案紀錄表係由司法機關相關人
    員依憑原始資料所輸入之前案紀錄，並非被告前案徒刑執行
    完畢之原始證據，屬於派生證據，就證據之可信度而言，派
    生證據當然不及於原始證據，應認檢察官就被告之累犯事實
    及應加重理由，未盡其實質舉證責任。換言之，大法庭裁定
    宣示前，係由法官依職權判讀前案紀錄表；裁定宣示後，則
    改移由檢察官執行並應釐清疑義，法官僅負責判斷檢察官之
    舉證是否充分、本案構成累犯之待證事實已否證明。
(三)另就法理上而言，我國刑法第47條第1項係累犯成立要件之
    規定（累犯事實），後段「加重其刑」之規定，則屬法律效
    果，兩者合為規定於一條文，我國審判實務向認累犯（累犯
    事實與法律效果）是法院應依職權調查之事項。然構成累犯
    之前科事實，既作為刑之法定加重理由，實質上即等同於「
    犯罪構成事實」，則依據我國刑事訴訟法第161條第1項規定
    ：「檢察官就被告犯罪事實，應負舉證責任，並指出證明之
    方法」，等同於「犯罪構成事實」之被告構成累犯事實，自
    亦為該條文所涵攝，應由檢察官負實質之舉證責任，不應再
    由法院依職權調查認定。此法理上之理解，並不因前揭大法
    庭裁定宣示時間而有所區別，亦即大法庭裁定宣示前，檢察
    官縱然有主張累犯之事實及應加重其刑，但就累犯事實及加
    重其刑理由並未舉證或不足，無法使法院形成被告構成累犯
    之心證，法院依前揭法理未依職權調查，認為被告不構成累
    犯，而將可能構成累犯之前案事實，移為刑法第57條第5款
    之科刑審酌事由，本乎前科形成累犯處斷刑或作為宣告刑事
    由之裁量，只須滿足其一，應認法院對被告前科之評價已足
    。
(四)原審以被告本案事證明確，適用刑法第320條第1項、第321
    條第2項、第1項第3款、第25條第2項、第41條第1項前段、
    第8項、第51條第5款，刑法施行法第1條之1第1項等規定，
    並以行為人之責任為基礎，審酌被告前因多次竊盜案件，經
    刑之宣告與執行，最近1次係因竊盜案件，經原審法院判處
    有期徒刑3月，於109年9月10日徒刑執行完畢出監，顯已接
    受較嚴格之矯正處遇，猶未建立尊重他人財產權之觀念、欠
    缺守法意識，因一時心情不佳，為滿足個人代步需求，任意
    竊取他人財物，就如附件犯罪事實一、㈠部分尚持客觀上足
    供兇器使用之工具行竊，誠值非難，幸而告訴人未受實際損
    害，被害人所受財產上不利益亦因事後尋獲遭竊機車而減低
    ，兼衡被告犯後均坦承犯行，自陳大學畢業、擔任粗工、經
    濟狀況勉持、無需其扶養或照顧之人、健康狀況良好等一切
    情狀，各量處有期徒刑5月、4月，併諭知易科罰金之折算標
    準。復基於數罪併罰之恤刑性質、罪刑相當原則，考量被告
    於同日分別犯本案各罪，犯罪地點相去不遠，其所犯各罪之
    犯罪類型、罪質及目的均相似，手段輕重有別，法益侵害結
    果亦因被害人不同、既遂或未遂而有輕重差異等情，定其應
    執行有期徒刑7月，併諭知易科罰金之折算標準，另說明不
    予沒收部分。經核原審判決認事用法並無違誤，並已具體斟
    酌刑法第57條各款所列情形，且未逾法定刑之範圍，亦與罪
    刑相當原則、比例原則無違，要無輕重失衡或偏執一端之情
    形，應予維持。
(五)本件起訴書已載明被告之累犯事實：「蔡文敬曾因竊盜案件
    ，經臺灣臺中地方法院於108年4月26日，以108年度豐簡字
    第191號判決判處有期徒刑3月，於108年7月11日確定，並於
    109年9月10日執行完畢。」應認檢察官就被告之累犯事實已
    有主張。然就累犯事實及應加重其刑之舉證，檢察官僅於起
    訴書記載：「被告曾受有期徒刑之執行完畢，有刑案資料查
    註紀錄表附卷可參，其於5年以內故意再犯本件有期徒刑以
    上之罪，為累犯，請依刑法第47條第1項之規定，酌予加重
    其刑。」且於原審審理時，亦未具體指出證明之方法後，經
    法院踐行調查、辯論程序，有原審審理筆錄附卷可稽（見原
    審卷第51頁至第59頁），衡諸前揭說明，難認檢察官就被告
    是否構成累犯，已盡其實質舉證責任。原審因而以：「公訴
    意旨雖於起訴書中記載被告於本案犯罪時間回溯5年內，受
    徒刑執行完畢之情，並請求依刑法第47條第1項規定加重其
    刑，然未就此一構成累犯之事實指出任何證明方法，並敘明
    有必要加重其刑之理由，參酌最高法院110年度台上字第566
    0號判決意旨，本院應不得逕自認定本案有無構成累犯或累
    犯應否加重其刑，此部分請求即無可採。」未認定被告構成
    累犯，難認與法有違。
(六)按無罪推定係世界人權宣言及公民與政治權利國際公約宣示
    具有普世價值，並經司法院解釋為憲法所保障之基本人權。
    91年修正公布之刑事訴訟法第163條第2項但書，法院於「公
    平正義之維護」應依職權調查證據之規定，當與第161條關
    於檢察官負實質舉證責任之規定，及嗣後修正之第154條第1
    項，暨新制定之公民與政治權利國際公約及經濟社會文化權
    利國際公約施行法、刑事妥速審判法第6、8、9條所揭示無
    罪推定之整體法律秩序理念相配合。盱衡實務運作及上開公
    約施行法第8條明示各級政府機關應於2年內依公約內容檢討
    、改進相關法令，再參酌刑事訴訟法第163條之立法理由已
    載明：如何衡量公平正義之維護及其具體範圍則委諸司法實
    務運作和判例累積形成，暨刑事妥速審判法為刑事訴訟法之
    特別法，證明被告有罪既屬檢察官應負之責任，基於公平法
    院原則，法院自無接續檢察官應盡之責任而依職權調查證據
    之義務。則刑事訴訟法第163條第2項但書所指法院應依職權
    調查之「公平正義之維護」事項，依目的性限縮之解釋，應
    以利益被告之事項為限，否則即與檢察官應負實質舉證責任
    之規定及無罪推定原則相牴觸，無異回復糾問制度，而悖離
    整體法律秩序理念。至案內存在形式上不利於被告之證據，
    檢察官未聲請調查，然如不調查顯有影響判決結果之虞，且
    有調查之可能者，法院得依刑事訴訟法第273條第1項第5款
    之規定，曉諭檢察官為證據調查之聲請（最高法院101年度
    第2次刑事庭會議決議意旨參照）。被告構成累犯與否，本
    屬對被告不利之事項，依據上開最高法院刑事庭會議決議意
    旨，法院本不得依職權調查，是原審未依職權調查被告是否
    構成累犯，並無違法之處。原審雖未曉諭檢察官就被告是否
    構成累犯部分聲請調查證據，然衡諸上開最高法院刑事庭決
    議意旨，法院就不利於被告之證據，認為有調查之必要，而
    檢察官未聲請調查，法院得審酌是否曉諭檢察官聲請調查此
    部分證據，並非必須曉諭檢察官提出聲請，依此自難認原審
    未曉諭檢察官聲請調查被告是否構成累犯，有何違法之處，
    況原審已將被告可能構成累犯之前科資料，作為其對被告量
    刑之審酌事由，業如前述，雖原審論述或有不足之處，亦未
    及審酌檢察官於本院所提出之原審法院108年度豐簡字第191
    號刑事簡易判決、執行案件資料表、臺灣臺中地方檢察署執
    行指揮書電子檔紀錄（見本院卷第11頁至第21頁），然原審
    既已將累犯之前科事實作為量刑之審酌，應認對此部分前科
    資料量刑之評價為已足，對判決之結論不生影響，基於無害
    違誤原則，自不構成撤銷之理由。
四、檢察官上訴意旨認原審訴訟程序有瑕疵，被告仍應論以累犯
    等，固非全然無見，然本院已就檢察官上訴指摘部分論述如
    前，上訴意旨所稱各節，仍無法推翻原判決之立論基礎；本
    件檢察官之上訴，並無理由，應予駁回。
五、被告經本院合法傳喚，無正當理由不到庭，有送達證書、臺
    灣高等法院被告前案紀錄表、臺灣高等法院在監在押全國紀
    錄表各1份在卷可佐，依刑事訴訟法第371條規定，爰不待其
    陳述，逕行一造辯論而為判決。　　
據上論斷，應依刑事訴訟法第373條、第368條、第371條，判決
如主文。 
本案經檢察官楊仕正提起公訴，檢察官林明誼提起上訴，檢察官
陳幸敏到庭執行職務。
中　　華　　民　　國　　111 　年　　8 　　月　　23　　日
          刑事第六庭　  審判長法　官　張  靜  琪
                              法　官　鍾  貴  堯
                              法　官　劉  柏  駿
以上正本證明與原本無異。
不得上訴。

                              書記官  林  巧  玲
　　　　　　　　　　　　　　　
中　　華　　民　　國　　111 　年　　8 　　月　　23　　日